【裁判字號】    98,訴,1110
【裁判日期】    990114
【裁判案由】    確認債權不存在等
【裁判全文】
臺灣臺北地方法院民事判決              98年度訴字第1110號
原      告  甲○○
訴訟代理人  周德壎律師
被      告  富邦資產管理股份有限公司
法定代理人  丙○○
訴訟代理人  賴盛星律師
複代理人    程才芳律師
被      告  乙○○
上列當事人間確認債權不存在等事件，本院於民國九十八年十二
月二十一日言詞辯論終結，判決如下：
    主  文
確認被告富邦資產管理股份有限公司對原告逾新台幣肆拾萬伍仟
捌佰伍拾玖元及自民國九十七年四月二十二日起至清償日止,按
年息百分之十四計算之利息,暨自上開起、迄日,按年息百分之二
點八計算之違約金等部分之債權不存在。
原告其餘之訴駁回。
訴訟費用由原告負擔百分之四十,餘由被告富邦資產管理股份有
限公司負擔。
原告假執行之聲請駁回。
    事  實
壹、程序方面:
一、按確認法律關係之訴，非原告有即受確認判決之法律上利益
    者，不得提起之，民事訴訟法第247條第1項前段定有明文。
    所謂即受確認判決之法律上利益，係指因法律關係之存在與
    否不明確，致原告主觀上認為其在法律上之地位有不安之狀
    態存在，且此種不安之狀態，能以確認判決將之除去者而言
    ，最高法院52年臺上字第1240號判例足資參照。查本件原告
    主張被告富邦資產管理股份有限公司（下稱富邦公司）對原
    告及被告乙○○有超額執行,提起確認五百萬元之本金及利
    息、遲延利息、違約金等債權不存在，為被告富邦公司所否
    認，堪認兩造間債權存否並不明確，致原告在私法上之地位
    有受侵害之不安狀態存在，且此不安狀態得以確認判決除去
    之，故原告起訴請求確認前開債權不存在，有即受確認判決
    之法律上利益，先予敘明。
二、按訴狀送達後，原告不得將原訴變更或追加，但基礎事實同
    一者、擴張或減縮應受判決事項之聲明者,不在此限。民事
    訴訟法第255條第1項第2款、第3款定有明文。本件原告起訴
    時原請求被告富邦公司應給付被告乙○○新台幣(下同)1,14
    5,401元，嗣減縮為1,049,328元(本院卷第一五0、一五九頁
    ),核原告所為請求金額之減少，應屬聲明之減縮，揆諸前開
    法條所示，並無不合，自應准許。
三、被告乙○○經合法通知，未於最後言詞辯論期日到場，核無
    民事訴訟法第三百八十六條所列各款情形，爰依原告之聲請
    ，由其一造辯論而為判決。
貳、實體方面:
一、原告方面：
(一)、原告主張:訴外人祥億纖維工業股份有限公司（下稱祥億公
    司）邀同訴外人張鐘聲寄、武永剛、原告及被告乙○○為向
    台北銀行借款之連帶保證人，因未依約清償借款，經本院64
    年度訴字第2349號民事判決判命：「應連帶給付500萬元(下
    稱系爭本金)，及自63年5月1日起至清償日止，按年息14%計
    算之利息(下稱系爭利息)，暨自63年5月1日起至同年10月31
    日止，按原貸款利率之1成計算之違約金，自63年11月1日起
    至清償日止，按原貸款利率之2成計算之違約金(下稱系爭違
    約金)。」(系爭本金、利息、違約金以下統稱系爭債權)確
    定, 台北銀行於65年間聲請強制執行(65年度執丙字第2110
    號）, 經本院於65年8月21日核發65年執丙字第20648號債權
    憑證。台北銀行於77年5月25日持前開債權憑證聲請強制執
    行（77 年度執丁字第3778號），未獲清償，82年5月22日、
    87年5月4日先後聲明參與分配（82年度執乙字第459號、87
    年度執午字第6211號），仍無所獲，92年3月31日再為執行
    （92年度執丙字第11111號）,亦無結果,本院於92年4月4日
    換發債權憑證(下稱系爭債證)。嗣台北銀行與富邦商業銀行
    股份有限公司合併，並更名為台北富邦商業銀行股份有限公
    司(下稱台北富邦銀行)，93年12月24日將系爭債證所載之債
    權讓與予被告富邦公司，被告富邦公司於95年4月12日持系
    爭債證聲請強制執行（95年度執字第15612號,下稱本院執行
    ），計受償2301萬1422元,原告甲○○之不動產於96年1月26
    日以403萬9900元拍定，富邦公司受償於96年1月26日受償
    400萬1978元及1602元,被告富邦公司向臺灣宜蘭地方法院（
    下稱宜蘭地院）聲請強制執行被告乙○○不動產（96年度執
    字第10724號,下稱宜蘭執行），並受償3,411,183元,被告富
    邦公司向本院執行時陳報債權之計算表，已從72年5月26 日
    起算違約金,應已捨棄72年5月25日以前之違約金債權。依民
    法第126條規定，利息與違約金之請求權時效為5年，被告富
    邦公司之利息及違約金債權應自72年5月26日起算，已超額
    受償，被告富邦公司對原告之本金、利息與違約金債權均不
    存在。
(二)、被告富邦公司應依民法第179條規定返還超額受償之部分予
    被告乙○○，被告乙○○則應依內部分擔關係，將被告富邦
    公司所返還部分給付予原告。惟被告乙○○怠於行使權利，
    茲依民法第281條及第242條規定請求。
(三)、聲明：
  1.確認原告與被告富邦公司間之系爭債權不存在。
  2.被告富邦公司應給付被告乙○○104萬9328元，及自起訴狀
    繕本送達翌日即98年6月3日起至清償日止，按年息5%計算之
    利息，並均由原告收受。
  3.前項聲明，原告願供擔保，請准宣告假執行。
二、被告方面：
(一)、被告富邦公司方面:請求原告之訴及假執行之聲請均駁回。
  1.本件原告對被告富邦公司之債務尚未清償完畢：
    按「違約金係因債務人給付遲延時，債權人始得請求，既
      非定期給付之債，與民法第一百二十六條所規定之性質不
      同,其時效期間應為十五年。」最高法院95年台上字第633
      號判決意旨可資參照。是違約金債務之時效為十五年，自
      無疑義，乃原告主張違約金債務之消滅時效為五年，故本
      件債權之違約金應自七十二年五月二十六日起算云云，自
      屬無據。
    本件被告富邦公司對原告之債權內容為「本金500萬元及
      自六十三年五月一日起至清償日止按年息百分之14計付利
      息，及自六十三年五月一日起至同年十月三十一日按本金
      金額照原貸款利率百分之10加付違約金、自六十三年十一
      月一日起至清償日止照原貸款利率百分之20加付違約金。
      另執行費用新台幣25932.5元。」被告富邦公司雖不爭執
      本件原告部分之債權於七十二年五月二十六日前之利息已
      罹於時效而消滅，惟因違約金債權之時效為十五年而非五
      年，自無原告所主張系爭於七十二年五月二十六日前之違
      約金債權業已罹於時效之情形,本件被告富邦公司以上開
      債權金額為執行名義,於九十五年九月二十一日、十月二
      日至四日、九十六年一月二十六日分別受償473,498元、1
      ,391,683元、6,883,759元、10,226,570元、4,035,912元
      ,並由被告富邦公司依序抵充執行費、違約金、利息及本
      金後,原告尚積欠被告富邦公司本金3,187,716元及自九十
      六年一月二十七日起至清償日止按年息百分之14計算之利
      息暨按上開利率百分之20計算之違約金及已計算未受償之
      利息1,676,242元,是原告主張其所積欠被告富邦公司之債
      權業已全數清償完畢云云，自屬無據。
  2.本件被告乙○○對被告富邦公司之債務尚未清償完畢，原告
    代位被告乙○○請求被告富邦公司給付1,049,328元，並由
    其代位受領云云，其主張自屬無據：
    按「民法第一百四十四條第一項規定時效完成後，債務人
      得拒絕給付，是消滅時效完成之效力，不過發生拒絕給付
      之抗辯權，並非使請求權當然消滅，債務人若不行使其抗
      辨權，法院自不得以消滅時效業已完成，即認請求權已歸
      消滅。」最高法院29年上字第1195號著有判例意旨可資參
      照。查本件被告乙○○於前開強制執行事件分配時，就七
      十二年五月二十五日以前之利息債務並未對被告富邦公司
      行使消滅時效之抗辯權，參酌上開最高法院判例意旨，被
      告乙○○對被告富邦公司就六十三年五月一日起至七十二
      年五月二十五日止所應負擔之利息債務為6,351,781元（
      500 萬x14%/365x3312天）自尚未消滅，惟因原告就系爭
      六十三年五月一日至七十二年五月二十五日之利息債務業
      已對被告富邦公司為時效抗辯，依民法第二七六條第二項
      之規定，就原告甲○○應分擔之部分，他債務人亦同免其
      責任，則被告乙○○對被告富邦公司就六十三年五月一日
      起至七十二年五月二十五日止之利息債務於扣除原告應負
      擔之部分即1,270,356元（因系爭債務共五位連帶債務人
      ，故每位應分擔之金額為6,351,781元÷5=1,270,356元）
      後，被告乙○○尚須連帶負擔自六十三年五月一日起至七
      十二年五月二十五日之利息債務5,081,425元（6,351,7
      81元-1,270,356元＝5,081,425元），而被告富邦公司於
      九十六年八月間向宜蘭地院民事執行處聲請強制執行被告
      乙○○之財產僅受償3,405,183元，是被告乙○○對被告
      富邦資產尚積欠本金3,187,716元及自九十六年一月二十
      七日起至清償日止按年息14%計算之利息暨按上開利率百
      分之20計算之違約金及已計算未受償之利息1,676,242元
      （5,081,425元-3,405,183元＝1,676,242元）之債務未清
      償，原告主張其與被告乙○○對被告富邦公司之債務均已
      清償完畢，且被告富邦公司有溢領1,049,328元，故代位
      乙○○訴請被告富邦公司返還云云，其主張自屬無據。
    次按「請求權已經時效消滅，債務人仍為履行之給付者，
      不得以不知時效為理由，請求返還。」民法第一四四條定
      有明文。又按「按請求權之消滅時效完成後，依民法第一
      百四十四條第一項規定，債務人得拒絕給付，固係採抗辯
      權發生主義，債務人僅因而取得拒絕給付之抗辯權，並非
      使請求權當然消滅。惟如債務人行使此項抗辯權，表示拒
      絕給付，債權人之請求權因而確定的歸於消滅，債務人即
      無給付之義務，嗣後如因法院之強制執行而為給付，因非
      基於債務人任意為之，依民法第一百八十條第三款規定之
      反面解釋債務人自得依不當得利之規定，請求債權人返還
      。」最高法院92年台上字第1751號判決意旨可資參照。查
      本件被告乙○○就被告富邦公司於九十六年八月間對其所
      為強制執行程序中，從未對該利息債權為任何罹於時效之
      抗辯或主張，亦未提起債務人異議之訴或分配表異議之訴
      ，則被告乙○○於時效完成仍履行給付，依民法第一四四
      條第二項之規定並參酌上開最高法院判決意旨之反面解釋
      ，本件被告乙○○即不得於履行給付後再依不當得利之規
      定，請求被告富邦公司返還，原告代位被告乙○○依不當
      得利法則請求被告富邦公司返還1,049,328元云云，自屬
      無據。
    又按「債權人代位債務人起訴，求為財產上之給付，因債
      務人之財產為總債權人之共同擔保，故訴求所得應直接屬
      於債務人，即代位起訴之債權人不得以之僅供清償一己之
      債權，如須滿足自己之債權應另經強制執行程序始可，債
      權人雖亦有代受領第三債務人清償之權限，但係指應向債
      務人給付而由債權人代位受領而言，非指債權人直接請求
      第三債務人對自己清償而言，故債權人代位債務人起訴請
      求給付者，須聲明被告（第三債務人）應向債務人為給付
      之旨，並就代位受領為適當之表明，始與代位權行使效果
      之法理相符。」最高法院64年台上字第2916號著有判例意
      旨可資參照。查本件原告之訴之聲明並未就代位受領為適
      當之表明，自於法不符。又按「查債務人怠於行使其權利
      時，債權人因保全債權，固得以自己之名義，行使其權利
      ；惟此須以有保全債權之必要為前提，即債權人如不代位
      行使債務人之權利，其債權即有不能受完全滿足清償之虞
      時，債權人始有保全其債權之必要，而得行使代位權；倘
      債之標的與債務人之資力有關者，如金錢之債，其債務人
      應就債務之履行負無限責任，債務人茍有資力，債權即可
      獲得清償，若債務人陷於無資力或資力不足，債權之經濟
      上價值即行減損，故代位權之行使應以債務人陷於無資力
      或資力不足為要件。」最高法院88年台上字第694號判決
      意旨可資參照。經查，本件原告並未證明被告乙○○之財
      產有不足清償對其債務之情形，參酌上開判決意旨，原告
      代位乙○○請求被告返還1,049,328元云云，自與代位權
      行使之要件不符，其主張自屬無據。
  3.被告富邦公司向宜蘭地院聲請對被告乙○○之不動產為強制
    執行之清償日期為97年4月21日，受償金額為3,411,183元（
    含該案執行費6,000元）。
  4.原告主張依被告富邦公司向本院執行處陳報債權之計算表（
    見本院卷第17頁），被告富邦公司已從72年5月26日起算違
    約金,足見被告富邦公司已拋棄72年5月26日以前之違約金債
    權云云,惟按「租賃權之拋棄，係有相對人之單獨行為，應
    向出租人以意思表示為之，始生拋棄之效力。又承租人僅單
    純未使用租賃物，亦未繳納租金，而無拋棄租賃權之意思表
    示者，核屬承租人不行使權利及未履行義務之問題，自不得
    遽認其係拋棄租賃權。」最高法院87年台上字第1225號判決
    意旨可資參照。查本件被告富邦公司固不否認當時向本院執
    行處陳報債權時,係從72年5月26日起算違約金，惟此乃係被
    告富邦公司人員之漏載，並無拋棄72年5月26日以前違約金
    債權之意思，況且，參酌上開最高法院判決意旨，被告富邦
    公司對原告違約金債權之拋棄，係屬有相對人之單獨行為，
    自應由被告富邦公司向原告以意思表示為之，始生拋棄之效
    力。經查，本件被告富邦公司僅係向本院執行處陳報債權時
    漏列72年5月26日以前之違約金債權,並未曾向原告為拋棄該
    筆違約金債權之意思表示，自不生拋棄之效力，原告主張被
    告富邦公司業已拋棄對其之72年5月26日以前之違約金債權
    云云，自屬無據。
  5.被告乙○○於宜蘭地院民事執行處僅就本金債務為時效抗辯
    ，並未就系爭利息債務為時效抗辯：查原告主張被告乙○○
    於96年11月1日在宜蘭地院96年執字第10724號強制執行事件
    ，確有為時效抗辯云云，惟被告乙○○於96年11月1日向宜
    蘭地院96年執字第10724號所提出之民事聲明異議狀，僅係
    就系爭本金為時效抗辯，此由該聲明異議狀第(二)點所載「本
    件強制執行之執行名義，為上開台灣台北地方法院劍民執丙
    字第20648號債權憑證，其核發日期為65年8月21日。該項債
    權係因消費借貸而發生者,依民法第125條前段規定，其請求
    權因15年間不行使而消滅…。」（見原證十三號）等語，並
    未就系爭利息已逾五年時效為抗辯,嗣後宜蘭地院亦於96年
    執字第10724號民事裁定以被告乙○○所主張之本金債務並
    未罹於十五年請求權時效為由，駁回被告乙○○所為之聲明
    異議,足見被告乙○○於宜蘭地院民事執行處並未就72年5月
    以前之利息債務為時效抗辯，至於原告所提原證十四號被告
    富邦公司之民事陳述意見狀，乃係被告富邦公司因原告於97
    年4月9日向宜蘭地院民事執行處所提民事陳報狀主張時效抗
    辯部分，故被告富邦公司針對原告所為時效抗辯於97年5月5
    日回覆宜蘭地院民事執行處之陳述意見狀，並非係就被告乙
    ○○於96年10月間所提聲明異議狀之內容為抗辯，此由該陳
    述意見狀記載「從而縱本案就祥億纖維公司之借款債務，其
    連帶保證人甲○○於該強制執行事件中，因其主張於七十二
    年二月二十六日前之利息債權已罹於時效而消滅，故台灣台
    北法院於製作分配表時,已將該部分之利息債權扣除.」可證
    ,乃原告將被告乙○○於96年11月1日所提對系爭本金之時效
    抗辯,主張被告乙○○已對72年5月以前之利息債務為時效抗
    辯云云，自屬無理。
  6.縱本院認被告乙○○已對72年5月26日以前之利息債務為時
    效抗辯，惟經被告富邦公司聲請就被告乙○○之財產向宜蘭
    地院聲請強制執行後受償之金額3,411,183元,依法抵充執行
    費6000元、96年1月27日至97年4月21日止之違約金109,211
    元、96年1月27日至97年4月21日止之利息546,056元及本金2
    ,749,316元後,原告尚欠本金406,728元未付，自無原告所主
    張系爭本金500萬元之債務已均不存在,及被告富邦公司尚應
    返還被告乙○○1,049,328元之情形。
(二)、被告乙○○方面:
    被告乙○○未於最後言詞辯論期日到庭,惟據其前次到庭聲
    稱:並無欠錢。原告才是祥億公司的實際負責人,我跟他是軍
    中同袍，實際上我沒有跟台北銀行借錢，且我的房子已經被
    拍賣了，應該已經清償。且我也不知道銀行在那裡。並聲明
    :原告之訴駁回。
三、不爭執事項:
(一)、訴外人祥億公司邀同訴外人張鐘聲寄、武永剛、原告及被告
    乙○○為向台北銀行借款之連帶保證人，因未依約清償借款
    ，經本院64年度訴字第2349號民事判決判命：「應連帶給付
    500萬元，及自63年5月1日起至清償日止，按年息14%計算之
    利息，暨自63年5月1日起至同年10月31日止，按原貸款利率
    之1成計算之違約金，自63年11月1日起至清償日止，按原貸
    款利率之2成計算之違約金。」確定,台北銀行於65年間聲請
    強制執行（65年度執丙字第2110號）,經本院於65年8月21日
    核發65年執丙字第20648號債權憑證（見本院卷第10頁）。
(二)、台北銀行於77年5月25日持前開債權憑證聲請強制執行（77
    年度執丁字第3778號），未獲清償，82年5月22日、87年5月
    4日先後聲明參與分配（82年度執乙字第459號、87年度執午
    字第6211號），仍無所獲，92年3月31日再為執行（92年度
    執丙字第11111號），亦無結果，本院於92年4月4日換發系
    爭債證（見本院卷第10、11頁）。
(三)、台北銀行與富邦商業銀行股份有限公司合併，並更名為台北
    富邦商業銀行股份有限公司，93年12月24日將系爭債證所載
    之債權讓與予被告富邦公司,被告富邦公司於95年4月12日持
    系爭債證聲請強制執行（95年度執字第15612號）,計受償
    2301萬1422元：
  1.華泰商業銀行於95年5月3日函覆，已扣得原告和平分行存款
    139萬1683元、國外部存款美金1160.19元、美金20萬元，本
    院民事執行處於95年9月19日核發由富邦公司收取之執行命
    令，被告富邦公司於95年10月3日、95年10月2日受償688萬
    3759元及139萬1683元(支票)（95年度執字第15612號卷(一)第
    86、160、161、168頁，本院卷第32至36頁）。
  2.台北富邦銀行於95年4月27日函覆，已扣得原告存款6萬3185
    元、美金3萬3188.88元，本院民事執行處於95年9月19日核
    發由被告富邦公司收取之執行命令，被告富邦公司於95年10
    月4日受償1022萬6570元（執行卷(一)第89、90、162、163、1
    74頁，本院卷第24至31頁）。
  3.中華商業銀行三重分行於95年7月6日檢送訴外人張鍾聲寄存
    款47萬34 98元，被告富邦公司於95年9月21日受償47萬3498
    元（執行卷(一)第149、158、159頁，本院卷第18至23頁）。
  4.本院民事執行處通知原告及被告富邦公司於95年11月3日進
    行調查，原告當庭撤回95年10月20日及95年10月17日聲明異
    議狀，被告富邦公司陳稱：「本件利息債權未罹於時效，亦
    曾於92年間請求,時效未中斷。」原告續稱：「但65年8月21
    日至77年5月25日間之利息罹於時效。」（執行卷(一)第204頁
    、本院卷第12、13頁）。
  5.原告之不動產於96年1月26日以403萬9900元拍定，富邦公司
    於96年1月26日受償400萬1978元及1602元（原分配予臺北市
    稅捐稽徵處文山分處之房屋稅）（見本院卷第37至45頁）。
(四)、被告富邦公司於96年9月3日向宜蘭地院聲請強制執行被告乙
    ○○不動產（96年度執字第10724號），並受償341萬1183元
    （見本院卷第53至55頁）。
四、爭執事項:
(一)、被告富邦公司是否捨棄72年5月25日以前之違約金債權？
(二)、被告富邦公司於本院95年度執字第15612號強制執行事件受
    償2301萬1422元之抵充情形？
(三)、被告富邦公司於宜蘭地院96年度執字第10724號強制執行事
    件受償341萬1183元之抵充情形？被告乙○○有無利息之時
    效抗辯?
(四)、被告富邦公司是否超額受償？應否返還超額款項予被告乙○
    ○？被告乙○○應否依民法第281條第1項規定將富邦公司返
    還之款項償還予原告？被告乙○○是否怠於行使權利？
五、得心證之理由：
    本件原告主張系爭債權分別於77年5月25日，82年5月22日、
    87年5月4日、92年3月31日強制執行,均無結果,於95年4月12
    日向本院聲請強制執行,計受償2301萬1422元,於96年9月3日
    向宜蘭執行,受償341萬1183元,認被告富邦公司已超額受償,
    惟被告富邦公司否認,並以前詞抗辯,以下就各項爭點,論述
    如后:
(一)、被告富邦公司是否捨棄72年5月25日(含當日,下同)以前之違
    約金債權？
    原告主張利息及違約金均應自七十二年五月二十六日起算,
    被告並不爭執利息自七十二年五月二十六日起算,惟否認有
    拋棄七十二年五月二十五日以前之違約金,茲分述如後:
  1.按「違約金係因債務人給付遲延時，債權人始得請求，既非
    定期給付之債，與民法第一百二十六條所規定之性質不同,
    其時效期間應為十五年。」最高法院七十二年台上字第一二
    二一號、九十五年台上字第六三三號判決參照。系爭債權於
    七十七年五月二十五日強制執行時,揆前說明,系爭違約金並
    未罹於時效。
  2.原告主張被告富邦公司向本院執行時陳報債權之計算表，已
    從72年5月26日起算違約金,應已捨棄72年5月25日以前之違
    約金債權云云。惟拋棄屬有處分效力之單獨行為,如有相對
    人應向該相對人為意思表示,最高法院亦為雷同看法:「租賃
    權之拋棄，係有相對人之單獨行為，應向出租人以意思表示
    為之，始生拋棄之效力。又承租人僅單純未使用租賃物，亦
    未繳納租金，而無拋棄租賃權之意思表示者，核屬承租人不
    行使權利及未履行義務之問題，自不得遽認其係拋棄租賃權
    。」有該院八十七年台上字第一二二五號判決要旨可參。本
    件被告富邦公司固不否認向本院執行時陳報債權,係從72年5
    月26日起算違約金，惟無拋棄之意思表示等語,揆前說明,其
    單純未列載七十二年五月二十五日前之違約金,尚不生拋棄
    之效力。原告主張被告富邦公司業已拋棄對其之七十二年五
    月二十五日以前之違約金債權云云，洵非可取。
(二)、被告富邦公司於95年度執字第15612號強制執行事件即本院
    執行受償2301萬1422元之抵充情形？
    被告富邦公司於本院執行時分別於於95年9月21日自中華商
    業銀行三重分行受償47萬3498元、95年10月2、3日自華泰商
    業銀行受償688萬3759元及139萬1683元支票、95年10月4日
    自台北富邦銀行受償1022萬6570元、於96年1月26日自本院
    拍賣價金中受償400萬1978元及1602元,合計受償2301萬1422
    元,已如前述,其本金、利息、違約金、費用之抵充情形如附
    表(一)、(二)所示,原告就抵充方面並無爭執,足以認定,抵充後
    本金餘額為3,155,924元,如附表(二)所示。
(三)、被告富邦公司於宜蘭地院96年度執字第10726號強制執行事
    件即宜蘭執行受償341萬1183元之抵充情形？被告乙○○有
    無利息之時效抗辯?
  1.被告富邦公司於本院執行受償23,011,422元,依法抵充後,本
    金餘為3,155,924元(詳附表(二)),惟被告富邦公司於宜蘭執行
    時仍以本金五百萬元為計算分配,自有未當。經核算宜蘭執
    行之分配情形,詳如附表(三)所示,抵充後之本金餘額為405,85
    9元。
  2.又,既存之利息、違約金為獨立之債權,時效各自起算,要無
    疑義,惟利息、違約金依附於本金而產生,俱有共生性質,故
    當事人對於本金債權為時效抗辯,本質上即係對本金及衍生
    之利息、違約金為同等之抗辯,由是若當事人為時效抗辯之
    主張,雖未具體陳明係針對本金、利息或違約金,應認係本金
    、利息及違約金同為時效抗辯。本件被告乙○○於宜蘭執行
    時,為聲明異議提出時效抗辯,業如前述,雖宜蘭地院認為本
    金債權因前揭陸續之強制執行而中斷重行起算致未罹於時效
    ,惟並未就利息、違約金部分論述(見本院卷第一七八至一七
    九頁),然被告乙○○既為時效之抗辯,拒絕給付本金,則對於
    因本金所生之利息、違約金亦應有拒絕給付之意思,因而對
    於既存之利息、違約金之各自時效有無中斷,應各別審酌之
    。而七十二年五月二十五日以前之系爭利息,原告主張因罹
    於時效有理由,拒絕給付在案,已述如前,從而,原告援引連帶
    保證人即被告乙○○之時效抗辯,認為系爭利息於七十二年
    五月二十五日前已罹時效,為有理由,被告富邦公司認為被告
    乙○○未對系爭利息為時效抗辯云云,要非可取。惟被告富
    邦公司認為縱被告乙○○對七十二年五月二十五日以前之系
    爭利息為時效抗辯,被告富邦公司就系爭債權仍有本金406,7
    28元,非全不可信,然實際應為405,859元,及自九十七年四月
    二十二日起至清償日止之利息、違約金,詳如附表(三)所示,逾
    此範圍之本金、利息、違約金應不存在。
(四)、被告富邦公司是否超額受償？應否返還超額款項予被告乙○
    ○？被告乙○○應否依民法第281條第1項規定將富邦公司返
    還之款項償還予原告？被告乙○○是否怠於行使權利？
    如上所述,系爭債權仍有本金債權405,859元及相關之利息、
    違約金,原告主張被告富邦公司超額受償云云,洵非可採。原
    告仍積欠如附表(三)所示之本金、利息及違約金,其主張被告
    富邦公司返還溢領款予被告乙○○並由原告代位受領,即失
    所據,非可准許。
六、綜上所述,原告依連帶保證關係,請求確認系爭債權逾四十萬
    五千八百五十九元及自九十七年四月二十二日起至清償日止
    ,按年息百分之十四計算之利息,暨自上開起、迄日,按年息
    百分之二.八計付違約金部分等之債權不存在,為有理由,逾
    此範圍之請求,為無理由,應予駁回。原告仍積欠被告富邦公
    司上開本金、利息、違約金,原告代位請求給付被告富邦公
    司返還溢領款,洵非有理,應予駁回,該部分既經駁回,原告假
    執行之聲請,失所附麗,應併駁回。
七、本件判決事證基礎已臻明確，兩造其餘主張、陳述及所提證
    據，暨攻擊、防禦方法，經本院審酌後，認與判決結果已無
    影響，爰不再一一論述，併予敘明。
八、結論：原告之訴為一部有理由、一部無理由，依民事訴訟法
    第385條第1項前段、第79條、第85條第1項但書，判決如主
    文。
中    華    民    國    99    年    1    月    14    日
                  民事第四庭    法  官  周祖民
以上正本係照原本作成
如對本判決上訴，須於判決送達後20日內向本院提出上訴狀
中    華    民    國    99    年    1    月    14    日
                                書記官  黃瓊玉

司法院資訊處製作；財團法人民間司法改革基金會備份。
